【裁判字號】    99,台上,880
【裁判日期】    990210
【裁判案由】    違反毒品危害防制條例
【裁判全文】
最高法院刑事判決              九十九年度台上字第八八０號
上  訴  人  甲○○
上列上訴人因違反毒品危害防制條例案件，不服台灣高等法院高
雄分院中華民國九十八年十一月二十六日第二審更審判決（九十
八年度上重更(五)字第一三號，起訴案號：台灣高雄地方法院檢察
署九十三年度偵字第一一三四三、一一三四四、一一六二八號）
，提起上訴，本院判決如下：
    主  文
上訴駁回。
    理  由
本件原判決認定上訴人甲○○（綽號「阿義」或「一六」）係高
雄縣政府警察局仁武分局大華派出所（下稱大華派出所）巡佐，
其與陳志惠（綽號「惠哥」）及在大陸地區之台灣人士陳武鎮（
以上二人均經判刑確定）暨某不詳姓名之成年人組成走私、販毒
集團，並共同基於走私及意圖營利運輸、販賣第一級毒品海洛因
（下稱「海洛因」或「毒品」）之概括犯意聯絡，其分工模式為
：先由陳武鎮在大陸地區取得海洛因後，再交由不詳姓名之成年
人（下稱「交通」）自大陸機場搭飛機夾帶海洛因進入台灣地區
，俟「交通」入境後，陳武鎮即通知陳志惠，再由陳志惠以其所
持用0000000000、0000000000或其他門號
行動電話與上訴人所持用0000000000行動電話聯絡，
由上訴人負責尋找海洛因買主並事先收取價金，再以上開行動電
話通知買主至東西向八十八號快速公路鳳山交流道旁中崙國小後
方產業道路等候交貨，旋聯絡陳志惠帶「交通」至上址將毒品丟
置地上，俟「交通」離去後，陳志惠即將毒品藏置在附近草叢中
，再指示買主至毒品藏放處所取貨，事成後陳志惠可向上訴人取
得新台幣（下同）二萬元報酬。其詳情為：(1)、陳武鎮於民國九
十三年五月中旬某日將海洛因交由「交通」自大陸地區某機場搭
飛機進入台灣某機場後，即將上情通知陳志惠，陳志惠旋告知上
訴人，上訴人即與買主沈奇龍（業經判刑確定）約定以一百十五
萬元買賣海洛因一塊（重約三百七十五公克）；沈奇龍先將購毒
價金一百十五萬元持至上訴人位於高雄縣鳳山市○○○路五十三
號居所交予上訴人後，上訴人即告知沈奇龍至上揭交貨地點等候
交貨，復指示陳志惠於同日下午三、四時許，偕同「交通」將毒
品攜至上址，而以前揭方式將海洛因一塊交付沈奇龍。(2)、上訴
人於同年五月二十日又以同一方式告知沈奇龍謂有毒品出售，沈
奇龍即於翌（二十一）日某時將購毒價金一百萬元持往上訴人前
揭居所交予上訴人，上訴人即指示沈奇龍前往上述交貨地點取貨
。惟沈奇龍到達上址後，陳志惠在該處告知沈奇龍謂「交通」因
故不能入境及交貨，俟下次交易時一併補交。(3)、陳武鎮於同年
六月五日指示另一名「交通」攜帶海洛因搭飛機闖關入境台灣後
即通知陳志惠，陳志惠旋於同日下午九時三十九分，以其000
0000000行動電話通知上訴人，並約定於翌（六）日在上
述交貨地點交付毒品。上訴人即於同（五）日下午九時四十二分
，以前揭行動電話通知沈奇龍於同（五）日下午十時許先至大華
派出所會商毒品交易事宜，雙方約定沈奇龍再出資一百萬元，連
同上次先付之一百萬元，而以二百萬元價格購買海洛因約六百八
十公克。沈奇龍旋於翌（六）日上午五時許至上訴人前揭居所交
付現金一百萬元予上訴人，並依上訴人指示前往上述交貨地點等
候交貨。嗣陳志惠與「交通」分別駕駛自用小客車到達上述交貨
地點，「交通」乃將毒品二大包（毛重約六百八十公克）丟置於
陳志惠面前，再由陳志惠藏匿於草叢內，陳志惠即以前揭行動電
話告知上訴人已在約定地點等候，嗣沈奇龍到達上址後即將上述
海洛因二大包取走。惟沈奇龍攜帶購得之海洛因二大包回到其位
於高雄市○○區○○街九十號居處大樓騎樓時，即為法務部調查
局高雄市調查處（下稱高雄市調查處）調查人員查獲，並扣得上
述海洛因二大包等情。係以前揭事實，業據上訴人在原法院上更
(四)審行準備程序時坦承不諱，於審理期日復坦稱：「我已全部認
罪，包括走私、運輸、販賣第一級毒品」等語（見原法院上更(四)
審卷第二二一頁）。上訴人之自白，核與證人即原審同案被告沈
奇龍於檢察官偵查中、陳志惠於高雄市調查處詢問時、陳武鎮於
原法院更(二)審審理時，及證人廖竣毅、周昶佑分別在第一審及原
法院上更(一)審證述情節相符，並有上訴人以其所持有之前述行動
電話分別與沈奇龍、陳志惠聯絡之電話通聯查詢資料附卷可稽。
而依上述電話通聯查詢資料觀之，上訴人自九十三年四月二十八
日起至同年六月六日止，共計撥打十九通電話至沈奇龍所持用0
000000000之行動電話，而沈奇龍亦以上開行動電話撥
打四通電話予上訴人，可見雙方在上揭時段聯絡甚為密切；參以
沈奇龍於警詢時證稱其與上訴人之間並無怨隙等語，以及證人即
沈奇龍之女友黃美香（嗣改名為黃惠婕）在第一審證稱：沈奇龍
被警方逮捕後復要求伊找上訴人協助等語，足見上訴人與沈奇龍
關係密切，沈奇龍應無誣陷上訴人之理，其所為不利於上訴人之
證述，應堪採信。此外，陳志惠於九十三年六月二日上午十一時
五十分，以其持用之0000000000行動電話撥打上訴人
所持用0000000000行動電話，向上訴人索討第一次毒
品交易尚未交付之報酬，嗣於同日下午七時五十五分前往上訴人
任職之大華派出所向上訴人取得剩餘報酬而離去等情，亦據陳志
惠於高雄市調查處詢問時證述綦詳，並有調查人員依法監聽上訴
人及陳志惠所持用前揭行動電話而製作之通訊監察紀錄譯文及前
揭行動電話雙向通聯查詢資料各一份附卷可稽。而上述通訊監察
紀錄譯文經第一審當庭勘驗錄音帶查明無訛，有第一審勘驗筆錄
一份在卷足按，可見陳志惠之指證應屬可信，益證上訴人確有與
陳武鎮、陳志惠等人共同販賣海洛因予沈奇龍之事實無訛。又警
方自沈奇龍機車查扣疑似海洛因二大包，亦有高雄市調查處扣押
物品目錄表一份在卷可參。而上揭查扣之疑似海洛因粉末二大包
，經高雄市調查處與沈奇龍原所持有之疑似海洛因粉末二十四包
一併送請法務部調查局鑑定結果，均含有海洛因成分（淨重合計
七百七十八點三九公克，沾有海洛因之包裝袋重合計二十五點六
七公克），亦有法務部調查局鑑定通知書一份附卷可稽。另依證
人陳志惠於高雄市調查處證稱：上訴人於九十三年初某日詢問伊
想不想賺錢，並稱祇要伊依指示到特定地點拿取毒品再送至指定
地點交予特定人士即可，伊因經濟狀況不佳而同意。嗣陳武鎮自
大陸打電話告知「交通」將從大陸攜帶毒品來台，要伊等候電話
通知並配合上訴人之指示辦理，伊始知上訴人與陳武鎮早已配合
從事走私、運輸及販賣毒品行為。嗣陳武鎮於九十三年四月中旬
某日從大陸打電話告知伊謂近期內「交通」將從大陸地區攜帶毒
品返台，要伊準備協助運輸毒品，至於細節部分則請伊直接與上
訴人聯絡配合，伊乃依陳武鎮指示與上訴人聯絡，上訴人約伊至
大華派出所附近見面，並轉達陳武鎮之指示謂「交通」將從大陸
攜帶毒品返台，屆時「交通」會直接以行動電話與伊聯絡約定交
付毒品之時間、地點及方式，伊取得毒品後必須立即與上訴人聯
絡。嗣陳武鎮於同年五月上旬某日從大陸打電話告訴伊謂近日有
朋友將從大陸帶毒品返台將毒品交伊，要伊注意等候電話通知接
運毒品，嗣於三日後，攜帶毒品入境之「交通」即來電詢問伊會
面之時間、地點，伊即通知上訴人等語。其所述核與上訴人於原
法院上更(四)審亦坦承參與本件走私、運輸及販賣海洛因等情相符
，堪認上訴人與陳武鎮、陳志惠及前述「交通」者均係走私及販
毒集團成員，並共同參與走私、運輸及販賣毒品犯行無疑。又本
件因陳武鎮於原審審理時否認參與犯罪，且警方亦未逮獲前述「
交通」，以致無法得知「交通」究係自大陸地區何一機場搭乘飛
機至台灣何一機場入境，惟由上訴人上開自白及陳志惠所供參與
犯罪暨沈奇龍購買毒品之過程以觀，可知彼等犯罪模式係先推由
陳武鎮在大陸地區取得毒品，次由「交通」自大陸地區某機場攜
帶海洛因搭飛機入境台灣，再由上訴人負責找尋毒品買主，並由
陳志惠在台灣負責與「交通」接貨並送貨至指定地點，堪認上訴
人對本件走私、運輸及販賣海洛因均知情而有共同犯意之聯絡，
且已分擔其中販賣毒品犯罪構成要件之實行無訛。又海洛因係政
府嚴格查緝之違禁物，其販賣刑責甚重，風險亦高，且海洛因價
格昂貴，取得不易，苟無利可圖，應無甘冒重刑而無端平價供應
他人之理，是上訴人與其他共同正犯應有從中賺取買賣差價而營
利之意圖無疑。為其所憑之證據及認定之理由。並以上訴人雖辯
稱：伊於原法院上更(四)審之所以自白犯罪，係因其選任辯護人告
以既然法院已經判處罪刑，祇好認罪，實際上伊並不知陳武鎮走
私、運輸海洛因詳情，伊所為至多僅屬販賣海洛因之幫助犯云云
。惟上訴人當時身為警員，其對於走私、運輸及販賣毒品罪責甚
重，以及在審判中自白犯罪之利害關係應知之甚明，若非真有其
事，應不致無端自白犯罪。又共同正犯係在合同意思範圍以內，
各自分擔犯罪行為之一部，互相利用他人之行為以達其等共同犯
罪之目的；故各共同正犯之間，非僅就其自己所實行之行為負責
，並應在共同犯意聯絡範圍內，對於其他共同正犯所實行之行為
，亦應共同負責。上訴人既與陳武鎮、陳志惠等人共同組成走私
、販毒集團，並依前揭分工模式各自分擔實行其中一部分犯罪行
為，並互相利用他方之行為，以達成彼等自大陸地區私運毒品來
台販賣牟利之共同目的，則上訴人雖未實際參與私運毒品入境之
行為，依上述說明，自仍應對於其他共同正犯所實行之走私及運
輸毒品入境行為負責。至陳武鎮於原法院更(二)審雖證稱：伊不認
識沈奇龍，雙方並無金錢往來，亦未與上訴人及陳志惠共同私運
及販賣海洛因。惟其所辯顯與上訴人之自白及原判決依前揭證據
資料所認定之事實不合，要係飾卸刑責之詞，自不足採為有利於
上訴人之認定。原判決就上訴人所辯暨陳武鎮所述如何均不足以
採信，已在理由內一一詳加指駁及說明，因認上訴人犯罪事證明
確。核其所為，係犯九十八年五月二十日修正前之毒品危害防制
條例第四條第一項運輸第一級毒品、販賣第一級毒品罪，及懲治
走私條例第二條第一項私運管制物品進口罪。其與陳武鎮、陳志
惠及其中一位「交通」就前揭(1)部分之犯罪事實，及與另一位「
交通」就前揭(2)、(3)部分之犯罪事實，分別有犯意聯絡及行為分
擔，均應分別成立共同正犯。又上訴人先後多次走私、運輸及販
賣第一級毒品犯行，均時間緊接，所犯又各係構成要件相同之罪
，顯係各基於概括之犯意反覆實行，應依行為時即刑法修正前連
續犯規定各論以一罪。再上訴人先後持有海洛因之低度行為，應
為運輸、販賣之高度行為所吸收，不另論罪。又上訴人私運管制
進口之海洛因來台，係一行為而觸犯私運管制物品進口及運輸第
一級毒品二罪名，為想像競合犯，應依刑法第五十五條前段規定
，從一重依運輸第一級毒品罪處斷，而其所犯運輸第一級毒品罪
與販賣第一級毒品罪之間具有方法、目的之牽連關係，應依修正
前刑法第五十五條後段規定從一重論以販賣第一級毒品罪。再檢
察官雖未起訴上訴人於九十三年五月二十日販賣海洛因予沈奇龍
之犯行，惟此部分與起訴部分具有行為時連續犯關係，係裁判上
一罪，為起訴效力所及，自得一併審理。另檢察官以台灣高雄地
方法院檢察署九十三年度偵字第一六五八五號卷移送原審併案審
理部分，與本件起訴事實同一，自應併予審理。至上訴人雖請求
依刑法第五十九條規定酌減其刑。惟上訴人於行為時係大華派出
所巡佐，其身為警察人員，卻與陳武鎮等人共組走私、販毒集團
而參與本件走私、運輸及販賣毒品犯行，危害國民身心健康及社
會治安甚鉅，其犯罪情狀在客觀上並無特別值得同情之情形，自
不能遽依上開規定酌減其刑。又依修正後毒品危害防制條例第十
七條第二項規定，被告必須在偵查及審判中均自白犯罪者，始有
該條項減刑規定之適用。上訴人雖於原法院更(四)審時自白犯罪，
但其並未於偵查中自白，自無上述自白減刑規定之適用。原審因
而撤銷第一審對於上訴人部分科刑之判決，改判仍論上訴人以共
同連續販賣第一級毒品罪，適用修正前毒品危害防制條例第四條
第一項、第十八條第一項前段、第十九條第一項，懲治走私條例
第二條第一項、第十二條，刑法第二條第一項、十一條、第二十
八條、第五十五條、第五十五條後段（修正前）、第五十六條（
修正前）、第三十七條第一項，並審酌上訴人身為警察人員，有
查緝犯罪及維護治安之職責，詎其明知陳武鎮及「交通」等人涉
嫌走私及運輸毒品，不但未加以查緝，猶意圖營利而參與其等多
次私運、運輸及販賣毒品犯行，且私運、運輸及販賣毒品數量甚
鉅，犯罪實害非輕，犯罪後曾一度坦承犯行等一切情狀，量處無
期徒刑，並依刑法第三十七條第一項規定宣告褫奪公權終身，扣
案之ＮＯＫＩＡ行動電話一具（門號0000000000），
係共同正犯陳志惠所有本件聯絡走私及販賣毒品使用，應依毒品
危害防制條例第十九條第一項規定宣告沒收。未扣案之行動電話
二具（門號為0000000000、0000000000）
，分別為上訴人及陳志惠所有，且為其等供本件聯絡走私、運輸
及販賣海洛因使用；另上訴人販賣毒品所得財物三百十五萬元亦
未扣案；均應依同條例第十九條第一項規定及共犯連帶之理論，
諭知應向上訴人與陳武鎮、陳志惠及「交通」連帶沒收，如全部
或一部不能沒收時，應連帶追徵其價額或以其等財產連帶抵償之
（關於「交通」連帶沒收金額部分，其中一名為一百十五萬元，
另一名為二百萬元）。至於另扣案之ＮＯＫＩＡ行動電話一具（
門號0000000000）尚不能證明與本件犯罪有關，不予
宣告沒收。核其認事用法尚無違誤。上訴人上訴意旨略以：原判
決一方面認定伊係於「交通」私運海洛因入境台灣後始尋找買主
等情，另方面卻認定伊於九十三年五月二十日告知沈奇龍謂有毒
品出售，並先收取價金一百萬元，惟「交通」於翌（二十一）日
因故不能入境及交貨等情，前後矛盾。又本次「交通」既不能入
境交貨，上訴人販賣海洛因應屬未遂，原判決卻將此次販賣毒品
未遂與其他二次販賣毒品既遂部分論以連續犯而從一重處斷，亦
有違誤。再負責於九十三年六月六日上午五時許跟監沈奇龍之調
查員廖竣毅證稱：沈奇龍進入上訴人居所時，並未見其攜帶任何
物品等語。原判決認定沈奇龍於上揭時間將購毒價金一百萬元持
往伊居所交予伊一節，顯與廖竣毅所述不符。又依證人黃惠婕（
即黃美香）之證述，沈奇龍購毒價金均交給「惠哥」（即陳志惠
），而非交給上訴人等語，原判決對此有利於伊之證據未加以說
明，亦有不當。再原判決事實欄記載伊與陳志惠共同販賣毒品所
得為三百十五萬元，但其主文及理由卻記載伊與陳志惠、陳武鎮
及不詳姓名之男子（即「交通」）共同販賣毒品所得財物為三百
十五萬元，前後亦有矛盾。又原法院上更(三)及上更(四)判決既均已
被第三審法院撤銷而不存在，原判決卻仍援引上述已被撤銷之判
決作為伊不利之證據，亦屬未合。再伊於原法院上更(四)審已經全
部認罪，應認伊犯情堪予憫恕，原判決未依刑法第五十九條規定
酌減其刑，殊非妥當。此外，原審未於最後言詞辯論期日傳訊本
件相關證人及其他關係人到庭訊問，亦未就伊被訴各項犯罪事實
及卷內相關證據資料逐一訊問及提示，使伊有辯解之機會，遽引
為伊犯罪之證據，亦有違誤云云。惟依原判決之認定，上訴人與
陳武鎮、陳志惠等人犯罪模式原則上雖係由陳武鎮指示「交通」
私運海洛因入境台灣後，始由上訴人尋找買主。但其中一次即九
十三年五月二十日，上訴人已先向沈奇龍預收購毒價金一百萬元
，惟「交通」因故不能入境交貨，此非無可能係因陳武鎮原已指
示「交通」私運毒品入境台灣，並通知上訴人，上訴人乃先向沈
奇龍收取價金，惟屆時「交通」因故不能入境交貨，此為臨時突
發事故，並不影響彼等原先預定之犯罪模式，原判決理由核無矛
盾。又本次「交通」雖因故不能入境交貨，但上訴人既與沈奇龍
達成買賣毒品之合意，並已收取該次購毒價金一百萬元，嗣後亦
已補行交付毒品，則其販賣毒品行為已屬既遂。上訴意旨謂其此
次販賣毒品應屬未遂一節，要屬誤會。再原判決認定沈奇龍於九
十三年六月六日上午五時前往上訴人居所將購毒價金一百萬元交
付上訴人一節，已詳述其所憑之證據。至負責跟監之調查員廖竣
毅雖證稱未見沈奇龍攜帶物品云云，但此非無可能因沈奇龍將現
款藏放於身上或衣服內，或廖竣毅當時未特別注意所致，尚不能
據此指摘原判決認事不當。又證人黃惠婕雖證稱沈奇龍購毒價金
均交給陳志惠云云；但黃惠婕並非本件買賣毒品之當事人，亦未
親自出面交易毒品，其所陳應屬傳聞之詞，顯不足據以推翻原判
決依據上訴人與沈奇龍之陳述所為之認定，原判決縱未對此加以
說明，亦難指為違法。再原判決已明確認定上訴人係與陳志惠、
陳武鎮及不詳姓名之男子（即「交通」）共犯本件走私、運輸及
販賣海洛因等罪，理由內亦為相同之說明，故其事實欄末段記載
上訴人與陳志惠共同販賣毒品所得三百十五萬元，而未將陳武鎮
及「交通」一併列入，僅係記載簡略而已，並不影響上訴人犯罪
事實之認定。上訴意旨執此指摘原判決不當，洵無理由。再原法
院前審歷次判決雖均已被撤銷而失其效力。但上訴人於原法院前
審行準備程序及審理時所為之自白或陳述仍非不得作為本件認事
之依據，故原判決採用上訴人於原法院上更(四)審準備程序及審理
時之自白作為證據，於法並無不合。且原判決並未採用原法院上
更(三)審及上更(四)審之判決作為上訴人犯罪之證據，而係依更審程
序從新調查審理。上訴意旨指摘原判決直接採用歷審判決作為證
據，亦屬誤解。又刑法第五十九條所規定之酌減其刑，固為法院
依法得自由裁量之事項，然非漫無限制，必須犯罪另有特殊之原
因與環境，在客觀上足以引起一般同情，認為即予宣告法定低度
刑尤嫌過重者，始有其適用。至被告是否認罪悔悟，係屬犯罪後
態度問題，為刑法第五十七條所規定法院科刑輕重應審酌之事項
，與刑法第五十九條之適用無涉。且原判決就其何以認為上訴人
犯罪情狀並無足以引起一般同情之情形，而不宜依刑法第五十九
條規定酌減其刑，已詳敘其理由。上訴意旨並未具體說明其犯罪
在客觀上究竟有何足堪憫恕之情形，僅以其犯後已悔悟認罪而指
摘原判決未依上揭規定酌減其刑，殊無足取。再本件相關證人已
分別經高雄市調查處、檢察官偵訊，及第一、二審法院歷次審理
時訊問完畢，且原判決既認本件事實已臻明確，別無再行傳訊證
人之必要，縱未再逐一傳訊相關證人，亦難指為調查未盡。此外
，原審於審理期日已將本件相關證據資料逐一提示上訴人並告以
要旨，使上訴人有逐一辯解之機會，有原審審判筆錄可稽。則原
審既已充分保障上訴人之訴訟防禦權，上訴意旨任意指摘原審所
踐行之訴訟程序違法，同有誤會。至其他上訴意旨無非就原審採
證認事職權之適法行使暨原判決已明確論斷詳細說明之事項，任
意加以指摘，並對其有無本件犯罪之單純事實暨其他無關宏旨之
枝節問題漫為爭執。其上訴難認為有理由，應予駁回。
據上論結，應依刑事訴訟法第三百九十六條第一項，判決如主文
。
中    華    民    國  九十九  年    二    月    十    日
                      最高法院刑事第八庭
                          審判長法官  洪  文  章
                                法官  王  居  財
                                法官  郭  毓  洲
                                法官  黃  梅  月
                                法官  邱  同  印
本件正本證明與原本無異
                                      書  記  官
中    華    民    國  九十九  年    二    月   十一   日
                                                      Ｑ
附錄本判決論罪法條：
毒品危害防制條例第四條第一項：製造、運輸、販賣第一級毒品
者，處死刑或無期徒刑；處無期徒刑者，得併科新台幣一千萬元
以下罰金。

司法院資訊處製作；財團法人民間司法改革基金會備份。
